【裁判字號】    99,訴,244
【裁判日期】    990923
【裁判案由】    營業稅
【裁判全文】
臺中高等行政法院判決
                                     99年度訴字第244號
                                     99年9月16日辯論終結
原      告  茂霖塑膠工業有限公司
代  表  人  乙○○
訴訟代理人  丁○○  ○○○
被      告  財政部臺灣省中區國稅局
代  表  人  丙○○
訴訟代理人  戊○○
上列當事人間因營業稅事件，原告不服財政部中華民國99年4月
21日台財訴字第09900104870號（案號：第09900765號）訴願決
定，提起行政訴訟。本院判決如下︰
    主文
原告之訴駁回。
訴訟費用由原告負擔。
    事實及理由
一、事實概要：
    原告於民國（下同）96年7月1日至97年2月28日無進貨事實
    ，取具隼登國際企業有限公司（下稱隼登公司）開立不實之
    統一發票銷售額合計新臺幣（下同）11,362,194元，營業稅
    額568,112元，作為進項憑證申報扣抵銷項稅額，經臺灣彰
    化地方法院檢察署（下稱彰化地檢署）查獲，通報被告審理
    結果，違章成立，原查乃予補徵營業稅額568,112元，並依
    加值型及非加值型營業稅法（下稱營業稅法）第51條第5款
    規定，按所漏稅額568,112元處5倍罰鍰2,840,560元。原告
    不服，申經復查及提起訴願，均未獲變更，遂提起本訴訟（
    依其聲明僅對罰鍰部分起訴）。
二、本件原告主張：
（一）原告96年度向前定億公司承租廠房，定億公司因欠繳稅金
      ，遭國稅局移法務部行政執行處執行，原告為免遭受波及
      ，又該年度原告搬遷工廠之故，進銷情況較為混亂。自96
      年度下半年起公司現金收入與支出情形，乃利用當時員工
      黃朱岑合作金庫銀行股份有限公司伸港分行（下稱合作金
      庫伸港分行）帳號0000000000000活存帳號作用現金收支
      之用，另外書有抬頭之支票，仍以原告合作金庫伸港分行
      帳號0000000000000支票轉帳之用，故本案96年7月至97年
      2月間原告是以上述兩個帳號作為公司對外交易的收支帳
      號。至於內部憑證，如薪資及小額零用金支出，是以收現
      之現金支付，並未經過上述帳號轉帳交易。
（二）原告96年度至97年2月間經被告列印原告營業人進銷交易
      對象彙加明細表，合計該期間原告有進項金額52,947,763
      元，進項稅額2,647,407元，合計55,595,170元，另查原
      告利用員工黃朱岑合作金庫伸港分行帳號0000000000000
      ，96年7月至97年2月間現金支出部分計有48,077,279元，
      另原告合作金庫伸港分行支票帳號0000000000000，該期
      間支出有21,939,906元，再予扣除上述黃朱岑活存帳號與
      茂霖公司支票帳號相戶轉帳13,842,374元，原告96年7月
      至97年2月對進貨憑證來源合計支出56,174,811元（48,07
      7,279＋21,939,906─13,842,374），故原告確有進貨事
      實，衹是不慎取具隼登公司發票，此乃行業特性所致。
（三）綜上，原告從資源回收業者收集廢塑膠，再熱溶成塑膠液
      ，並製成塑膠布等，因行業特性取具資源回收業者發票，
      有其實際上之困難，故原告並無逃漏稅捐，是有進貨事實
      祇是未依規定取得實際交易人之憑證，請改以有進貨事實
      ，未依規定取得憑證核處之，爰依行政訴訟法第4條第1項
      規定提起撤銷訴訟並聲明求為判決訴願決定及原處分（含
      復查決定）有關核處五倍罰鍰部分予以撤銷，改課以有進
      貨事實，未依規定取得憑證，核處一倍之罰鍰。
三、被告則以：
（一）補徵營業稅及罰鍰部分：
    1.按司法院釋字第537號解釋意旨，稅務案件因具有課稅資
      料多為納稅義務人所掌握及大量性行政之事物本質，稽徵
      機關欲完全調查及取得相關資料，容有困難；是為貫徹課
      稅公平原則，應認屬納稅義務人所得支配或掌握之課稅要
      件事實，納稅義務人應負有提供資料之協力義務。稽徵機
      關說明對課稅處分之要件事實而言，為權利發生事實者，
      例如營業稅，有關銷售額計算基礎之銷項收入，依行政訴
      訟法第136條規定，雖應由稅捐稽徵機關負舉證責任，至
      營業稅進項稅額，因在計算營業人實際應納稅額時，列為
      計算之減項，屬於權利發生後之消滅事由，則有關營業稅
      進項稅額存在之事實，不論從上述證據掌控或利益歸屬之
      觀點，均應由主張扣抵之申報扣抵營業人負擔證明責任，
      故其與開立統一發票之公司間有無交易之事實倘有不明，
      應由申報扣抵之營業人負舉證責任。另參照行政程序法第
      43條規定，行政機關就證據證明力，係依論理法則及經驗
      法則判斷事實。又營業人無進貨事實卻取具非交易對象所
      開立之不實進項憑證，該項憑證即非原始憑證，依營業稅
      法第19條第1項第1款規定，不得據以申報扣抵銷項稅額。
      另我國現行加值型營業稅係就各個銷售階段之加值額分別
      予以課稅之多階段銷售稅，各銷售階段之營業人皆為營業
      稅之納稅義務人。故該非交易對象之人是否已按其開立發
      票之金額報繳營業稅額，尚不影響營業人補繳營業稅之義
      務，合先陳明。
    2.原告於96年7月至97年2月間取具隼登公司開立之統一發票
      31紙，銷售額合計11,362,194元，經查隼登公司負責人吳
      克文97年8月28日於彰化地檢署訊問筆錄供述，其透過朋
      友張諺樺介紹，將劉貞妤的隼登公司移轉給吳克文，經其
      察看，銷項部分卜力得電子科技有限公司及原告等18家公
      司商號之銷項明細資料，是其無實際交易而開立之發票；
      又張諺樺97年8月13日於被告談話紀錄供述，原告之負責
      人為其好朋友，曾向其表示進項不足要繳納大額營業稅，
      因此其開立隼登公司發票96年7至12月計25張，金額8,067
      ,699元及97年1至2月計6張，金額3,294,495元給原告，實
      際上並沒有銷貨，並向原告收取未稅金額的5％做為購買
      發票價金及金額約為發票未稅金額的0.3％─0.5％之紅包
      。原告主張所訴本案彰化地檢署尚在偵查中，被告尚無審
      究事實情況，即依通報資料核處一節，並無可採。再查原
      告主張係從資源回收業者收集廢塑膠，有進貨事實，並提
      示其實際收支之活存存摺與支票存款分戶交易明細表資料
      乙節，是原告對未向隼登公司進貨部分並無爭議，惟原告
      並未提示實際進貨之資源回收業者名單、進貨數量明細及
      支付價款等物流及金流等具體事證與帳載資料相互勾稽，
      以實其說，即無足採。
    3.有關「營業人以不實進項憑證申報扣抵銷項稅額」之證明
      ，依法應由被告負擔客觀證明責任，惟因真實交易係由原
      告所作成，交易對象其最為清楚，交易書面資料亦幾由原
      告完全掌握，因此基於「證據資料掌握」與「舉證便利」
      等因素對舉證責任分配法則之影響，原告應就證據資料的
      蒐集及詮釋負擔部分協力義務，特別在「其對某些由原處
      分機關所蒐集到證據資料所呈現之外觀證明或表面事證，
      沒有具體合理之解釋，或拒絕提出進一步之資料來反駁」
      時，被告本於經驗法則，就所提出證據資料之證明力而為
      待證事實存在（指原告與隼登公司間交易為虛偽）之認定
      ，自不能指為有違證據法則。是被告既未直接參與原告間
      之私經濟活動，其能掌握之資料自不若原告，如已提出相
      當事證，客觀上已足能證明原告之經濟活動，倘原告予以
      否認，應就其主張之事實負舉證責任，以貫徹公平合法課
      稅之目的。本件原告無進貨事實卻取具隼登公司所開具不
      實之統一發票，經查原告既無付款予隼登公司之事實，隼
      登公司非原告實際交易對象，即足認定，從而被告審酌調
      查證據之結果，核認其無進貨事實卻取得不實進項憑證申
      報扣抵銷項稅額，核定補徵營業稅額568,112元，並無違
      誤，原告所訴尚難採據，本部分原處分應予維持。
（二）綜上所述，原告之訴實無理由等語，資為抗辯。並聲明求
      為判決駁回原告之訴。
四、兩造之爭點：原告有無向隼登公司進貨之事實？原告承諾違
    章之事實應向何機關為之？
    經查：
  (一)按「營業人當期銷項稅額，扣減進項稅額後之餘額，為當期
    應納或溢付營業稅額。……進項稅額，指營業人購買貨物或
    勞務時，依規定支付之營業稅額。」為營業稅法第15條第1
    項、第3項所明定。次按「一、營業人以不實進項稅額憑證
    申報扣抵銷項稅額，而觸犯加值型及非加值型營業稅法第51
    條第5款規定之案件，參照司法院釋字第337號解釋意旨，應
    以虛報進項稅額之營業人是否逃漏稅款為處罰要件，與開立
    憑證者之營業稅申報繳納情形無涉。二、營業人以不實進項
    稅額憑證申報扣抵銷項稅額之案件，……；如經查明無進貨
    事實者，除依營業稅法第15條第1項、第3項及第51條第5款
    規定補稅處罰外，倘查獲有以詐術或其他不正當方法逃漏稅
    捐之事證，應依本部95年2月6日台財稅字第09504508090號
    函發布『稅捐稽徵法第41條所定納稅義務人逃漏稅行為移送
    偵辦注意事項』規定移送偵辦刑責。」經財政部98年12月7
    日台財稅第09804577370號令釋在案。又營業人無進貨事實
    卻取具非交易對象所開立之不實進項憑證，該項憑證即非原
    始憑證，依營業稅法第19條第1項第1款規定，不得據以申報
    扣抵銷項稅額。另我國現行加值型營業稅係就各個銷售階段
    之加值額分別予以課稅之多階段銷售稅，各銷售階段之營業
    人皆為營業稅之納稅義務人。故該非交易對象之人是否已按
    其開立發票之金額報繳營業稅額，尚不影響營業人補繳營業
    稅之義務。
  (二)本件原告係經營塑膠材料及其他化學製品批發業，96年7月
    至97年2月間無進貨事實取具隼登公司所開立之不實統一發
    票31紙，銷售額合計11,362,194元，於申報當期銷售額、應
    納或溢付營業稅額時，作為進項憑證申報扣抵銷項稅額，經
    彰化地檢署查獲，通報被告審理結果，認違章成立，核定補
    徵營業稅額568,112元（原告於復查前97年12月19日即已補
    繳本稅），並依營業稅法第51條第5款規定，按所漏稅額568
    ,112元處5倍罰鍰2,840,560元，係以隼登公司負責人吳克文
    於民國97年8月28日於彰化地檢署偵訊時供稱：係透過其友
    張諺樺介紹，將劉貞妤之隼登公司移轉給吳克文，經其察看
    ，銷項部分卜力得電子科技有限公司及原告等18家公司商號
    之銷項明細資料，乃其無實際交易所開立之發票；又張諺樺
    97年8月13日於被告機關談話時陳稱：原告之負責人為其好
    友，曾向伊表示進項不足，須繳納大筆營業稅，因此其開立
    隼登公司發票96年7至12月計25張，金額8,067,699元及97年
    1至2月計6張，金額3,294,495元予原告，實際上並無銷貨，
    並向原告收取未稅金額之5％為購買發票價金及金額約為發
    票未稅金額之0.3％─0.5％之紅包，分別有其筆錄附卷可稽
    ，核尚無不合。
  (三)原告於本件審理期間已當庭自認係無進貨事實無訛（見本院
    卷言詞辯論筆錄），原告主張財政部於97年12月5日以台財
    稅字第09700551040號函復被告函釋：「貴局為配合彰化地
    方法院檢察署會同辦理營業人取得饒玉麟等虛設行號集團開
    立不實統一發票違章案，凡營業人配合於偵訊期間承諾違章
    事實並於裁罰處分核定前繳清稅款者，就其逃漏營業稅部分
    ，擬減輕處罰乙案原則同意辦理，請查照。」就該函釋文義
    ：偵訊期間承諾違章事實並於裁罰處分核定前繳清本稅者，
    即符合減輕罰鍰之適用。原告於97年12月19日繳清本稅568,
    112元，而被告所屬沙鹿稽徵所係於98年1月6日裁罰，符合
    裁罰處分核定前繳清稅款之要件。又99年尚在偵訊期間，有
    臺灣彰化地方法院檢察署通知函可證，原告於偵訊期間已承
    諾違章事實，被告應可向該署調閱偵查筆錄，故原告應合該
    函釋要件，而符合減輕處罰之適用。被告雖曾通知原告，惟
    該通知函僅由原告居住所在大廈管理委員會蓋章而無受僱管
    理員簽名，與司法院民事廳函釋不符，難認合法送達，且該
    函發文時間在財政部上開97年12月5日台財稅字第097005510
    40號函之前，顯未生該函之效力，原告符合減輕處罰之規定
    云云。
  (四)經查本件罰鍰之裁處書「有關證據」欄固僅載「一、臺灣彰
    化地方法院檢察署刑事傳票影本。二、專案申請調檔查核清
    單影本及統一發票收執聯影本。三、營業稅補繳繳款影本。
    」（見原處分卷第330頁裁處書），其中關於刑事傳票影本
    部分嫌欠詳明，惟嗣於復查決定書中，被告已補具臺灣彰化
    地方法院檢察署檢察官起訴書及訊問筆錄等（見訴願卷第50
    頁），其理由應已補正（行政程序法第114條第1項第2款、
    第2項參照）。次查被告所屬沙鹿稽徵所97年10月22日中區
    國稅沙鹿三字第0970029640號函知原告：「主旨：關於貴公
    司取得隼登國際企業有限公司開立之不實統一發票申報扣抵
    營業稅乙案（字軌號碼UU00000000號等31張發票銷售額合計
    11,362,194元，稅額568,112元），請於97年11月10日前至
    本所第三股承諾違章事實及繳清本稅，以適用較低裁罰倍數
    ，逾時未繳納及不提示承諾書，則無法適用較低裁罰倍數，
    事關貴公司權益，請注意配合辦理，請查照。」原告主張該
    函雖於97年10月24日送達，但依送達證書可知係由原告大廈
    管理委員會所簽章，並無管理員簽收，依司法院民事廳函釋
    送達並不合法，應不生送達之效力云云，固據其提出該送達
    證書為證，惟原告曾以未載日期之說明書致被告機關略謂：
    「貴所（指沙鹿稽徵所）97、10、22中區國稅沙鹿三字第09
    70029640號函敬悉。惟不瞭解開罰事實部分亦於10月30日派
    員至貴所與承辦人員悟（晤）談後始明被認定違章的事實是
    如何。」（見原處分卷第333頁），原告另於98年1月19日致
    被告（所屬沙鹿稽徵所）復查申請書略謂：「貴所（指沙鹿
    稽徵所）97、10、22中區國稅沙鹿三字第0970029640號函敬
    悉。事後又接到補本稅及罰鍰五倍之稅單，對此本公司認為
    處分不當擬申請復查。」（見原處分卷第335頁），足見被
    告所屬沙鹿稽徵所97年10月22日中區國稅沙鹿三字第097002
    9640號函確已送達原告，而難指未送達，自無送達不合法之
    問題。被告所屬沙鹿稅捐稽徵所97、10、22中區國稅沙鹿三
    字第0970029640號函其發函時間雖早於財政部於97年12月5
    日以台財稅字第09700551040號復被告函，但關於裁罰標準
    本屬被告機關之職權，被告所屬沙鹿稅捐稽徵所97、10、22
    中區國稅沙鹿三字第0970029640號函亦僅函知原告：「請於
    97年11月10日前至本所第三股承諾違章事實及繳清本稅，以
    適用較低裁罰倍數，逾時未繳納及不提示承諾書，則無法適
    用較低裁罰倍數，事關貴公司權益，請注意配合辦理，…」
    亦如前述，並未具體說明裁罰倍數若干，亦無何矛盾之處。
    至財政部97年12月5日台財稅字第09700551040號函內容：「
    …凡營業人配合於『偵訊期間承諾違章事實』並於裁罰處分
    核定前繳清稅款者，就其逃漏營業稅部分，擬減輕處罰乙案
    原則同意辦理，…。」其中所謂「偵訊期間承諾違章事實」
    既係財政部對稅捐稽徵機關之指示，自係指對稅捐稽徵之被
    告機關於「偵訊期間承諾違章事實」，而非指向犯罪偵查機
    關之彰化地方法院檢察署為「承諾違章事實」甚明。本件原
    告於裁罰處分核定前迄未向被告「承諾違章事實」為原告所
    不爭執，原告請求被告依財政部97年12月5日台財稅字第097
    00551040號函所核定被告97年11月19日中區國稅四字第0970
    055432號函報內容（見訴願卷第279頁，本院卷原告99年9月
    13日起訴補充狀附件五），改依較輕倍數改課罰鍰，即非可
    取。原處分依營業稅法第51條第5款規定，按所漏稅額568,1
    12元處5倍罰鍰2,840,560元。核無違誤，訴願決定予以維持
    ，亦無不合，原告訴請予以撤銷，並請求改課以有進貨事實
    ，未依規定取得憑證，核處一倍之罰鍰，核無理由，應予駁
    回。
五、據上論結，本件原告之訴為無理由，依行政訴訟法第200條
    第2款、第98條第1項前段，判決如主文。
中    華    民    國    99    年    9    月    23    日
                  臺中高等行政法院第三庭
                            審判長法  官  王 茂 修
                                  法  官  莊 金 昌
                                  法  官  劉 錫 賢
以上正本證明與原本無異。
如不服本判決，應於判決送達後20日內向本院提出上訴書狀，其
未表明上訴理由者，應於提起上訴後20日內向本院提出上訴理由
書（須依對造人數附具繕本）；如於本判決宣示或公告後送達前
提起上訴者，應於判決送達後20日內補提上訴理由書（須附繕本
）。未表明上訴理由者，逕以裁定駁回。
中    華    民    國    99    年    9     月    23    日
                                  書記官  陳 滿 麗

司法院資訊處製作；財團法人民間司法改革基金會備份。
